【裁判字號】    94,勞訴,40
【裁判日期】    950426
【裁判案由】    給付退休金
【裁判全文】
臺灣臺南地方法院民事判決              94年度勞訴字第40號
原      告  甲○
訴訟代理人  方金寶律師
被      告  財團法人臺灣省私立臺南仁愛之家
法定代理人  乙○○
訴訟代理人  蔡淑文律師
上列當事人間請求給付退休金事件，經本院於民國95年4 月12日
言詞辯論終結，判決如下：
    主  文
被告應給付原告新臺幣肆佰肆拾貳萬肆仟玖佰貳拾元，及自民國
九十四年九月一日起至清償日止，按週年利率百分之五計算之利
息。
訴訟費用由被告負擔。
本判決於原告以新臺幣壹佰肆拾伍萬元供擔保後，得假執行，但
被告如於執行標的物拍定、變賣或其他財產權執行程序終結前，
以新臺幣肆佰肆拾貳萬肆仟玖佰貳拾元為原告預供擔保後，得免
為假執行。
    事實及理由
一、按訴狀送達後，原告不得將原訴變更或追加他訴。但有下列
    各款情形之一者，不在此限：：(三)擴張或減縮應受判決事項
    之聲明者。：：民事訴訟法第255條第1項第3款定有明文。
    本件原告原起訴主張被告應給付新臺幣（下同）4,424,920
    元，及自存證信函催告期間屆滿之翌日即94年8月11日起至
    清償日止，按年息百分之5計算之利息，嗣就利息部分之請
    求，減縮為自起訴狀繕本送達被告之翌日起算，核屬減縮應
    受判決事項之聲明，依首揭規定，應予准許。
二、原告主張：
(一)原告係民國（下同）38年10月19日生，自71年10月4 日起即
    於被告附設精神療養院（原稱心理療養院）擔任醫師職務，
    迄至94年6月30日經被告核准退休時，服務年資總計22年8月
    28 日。
(二)依被告所訂員工退休辦法（下稱退休辦法）之要件，即第 7
    條之規定「員工有下列情形之一者，得自願退休，並給予退
    休金：在本家工作15年以上滿55歲者。在本家工作25年以上
    者。」，第7條第1項復規定員工退休金之給與標準「本家員
    工退休金給付金額依下列公式計算：給付金額=參考金額X基
    數，參考金額係指核准退休前6 個月之每月平均工資，基數
    依其工作年資計算之：每工作半年給與一個基數，未滿半
    年者以半年計，最高給與61個基數。給付金額上限為 600萬
    元按其工作年資，每滿1年給與2個基數，但超過15年之工
    作年資，每滿1年給與1個基數，最高總數以45個基數為限。
    未滿半年者以半年計，滿半年者以1年計。」同條第2項更明
    定「本家適用勞基法（87.7.1）前雇用之員工，退休時得
    與中任選一種計算之。」原告服務年資已逾22年8 月餘，
    並年滿55歲已符合退休辦法第7條之自願退休要件。
(三)原告選擇以退休辦法第7條第1項第3款 計算退休金，依該
    條之公式計算，原告可得38個基數，而查原告核准退休前六
    個月之每月平均工資為274,340 元，故原告應得之退休金總
    計為10,424,920元（274,340X38=10,424,920）。
(四)然被告於94年7月26日匯入原告銀行帳戶僅5,896,500元，經
    詢問後相關承辦人員告知已代扣繳所得稅103,500 元，故被
    告實際僅願給付6,000,000 元，與原告應受領之退休金額顯
    然短少4,424,920 元，經原告以存證信函通知被告給付，卻
    遲未獲回應，爰提起本訴。
(五)並聲明：
 1、被告應給付原告4,424,920 元，及起訴狀繕本送達被告之翌
    日起至清償日止，按年息百分之5計算之利息。
 2、願供擔保請准宣告假執行。
二、被告則抗辯：
(一)原告於71年7 月任職省立臺南醫院（現為行政院衛生署臺南
    醫院，以下稱臺南醫院），同年10月4 日起受被告之委託前
    來看診，76年辭去醫院工作，自77年7月1日起才由被告正式
    聘為養護所醫師兼療養院精神科主任，故原告之年資應自77
    年起算。
(二)原告主張計算退休金之平均工資為每月274,340 元，包括統
    一薪俸33,140元、職務加給及技術津貼127,600 元、研究費
    82,900元、防護費760元及生活津貼29,940 元。原告係擔任
    院長兼醫師，從事行政及醫師工作，醫師從業人員迄今仍無
    勞動基準法之適用，故被告退休辦法所謂「平均工資」不能
    一概適用勞動基準法之定義及規定，原告既無研究項目，更
    不要求有研究結果，研究費之給付並非工作之報酬，而係對
    具有醫師身分者之一種恩惠、獎勵，不能列入工資計算。
(三)被告之退休辦法，最早係於58年8月頒布，79年第1次修訂，
    其中第8條明訂「但全部退休給付，最高額以新臺幣400萬元
    為限」，80年再次修訂，但仍於第8 條保留「但全部退休給
    付，最高額以新臺幣400萬元為限」，84 年通過「臺灣省私
    立臺南仁愛之家員工退休、資遣、撫卹辦法」，第12條規定
    「本家員工退休... 最高給付新臺幣600萬元，並1次發給之
    」，87年又修訂為本件系爭退休辦法。由沿革可知退休金之
    給付均有上限，僅由400萬元提升為600萬元，不可能84年時
    有上限，87年則部分忽然修改為不受上限限制，顯見第7 條
    第3款為文字上疏漏，仍應有600萬元之限制。87年系爭退
    休辦法通過後，有多位醫師辦理退休，均領取600 萬元退休
    金，原告身為院長豈能例外。
(四)並聲明：
 1、原告之訴駁回。
 2、如受不利判決，願供擔保請准免為假執行。
三、兩造不爭執之事項如下
(一)原告因符合被告所訂之退休辦法規定，經被告核准自94年 6
    月30日退休。
(二)原告退休6個月前所領薪資為每月274,340元，包括統一薪俸
    33,140元、職務加給及技術津貼127,600元、研究費 82,900
    元，防護費760元及生活津貼29,940元。
(三)被告現行員工退休辦法第7條第1項第1 款規定退休金之計算
    方式：給付金額＝參考金額X基數，參考金額為核准退休前6
    個月之每月平均工資。
(四)被告現行員工退休辦法第7條第1項第3 款規定基數之計算分
    為：每工作半年給與1 個基數，未滿半年者以半年計，最
    高給與61個基數，給付金額上限為6,000,000 元。按其工
    作年資，每滿1年給與2個基數，但超過15年之工作年資，每
    滿1年給與1個基數，最高總數以45個基數為限。未滿半年者
    以半年計，滿半年者以1 年計。原告得自上開二種計算方法
    選擇一種。
(五)被告已給付原告退休金（含代扣所得稅）6,000,000元。
(六)上開不爭執事項，有被告准許原告退休之通知書、被告退休
    辦法、原告薪資證明、匯款紀錄影本及存證信函附卷可稽，
    堪信為真實。
四、原告主張被告尚積欠退休金4,424,920 元未給付，被告則抗
    辯原告之年資應自77年起算、原告選擇之退休金計算方式亦
    有上限6,000,000 元之限制及研究費不應列入工資等語，是
    以本件之爭點為：
(一)原告工作年資自71年10月或77年1月起算？
(二)研究費應否列入平均工資？
(三)原告如選擇以被告所訂定員工退休辦法第7條第1項第3款
    方式計退休金，是否有如給付金額上限為6,000,000元之
    適用？
五、得心證之理由
(一)原告之工作年資應從71年10月或77年1月起算？
 1、按勞動契約，係指受僱人於一定期間內，應依照雇主之指示
    ，從事一定種類之工作，在從屬於他方之關係下，繼續性提
    供職業上勞動力之契約，而由他方給付報酬之契約，最高法
    院89年度台上字第1620號判決可資參照。原告主張自71年10
    月起即受僱於被告，並提出被告於75年6 月27日出具之證明
    書，其中記載「查甲○醫師（按即原告）自民國71年9月1日
    起擔任本家附設心理療養院精神科醫師，現仍在職中特此證
    明」，且被告於89年、93年間製作之「附設心理療養院員工
    請假日數統計表」亦分別記載原告之年資為18年、22年足資
    證明等語。被告對上開證明書及統計表之真正不爭執，惟辯
    稱：原告當時任職於臺南醫院，至76年始辭職，按公務員兼
    職為嚴重違規情事，有何原因向不能曝光之兼職單位請求核
    發？是否用以取得專科醫師資格，被告基於便宜考量，才配
    合核發，又原告於77年7月1日才由被告聘為醫師兼療養院精
    神科主任之事實，有77年6月底簽呈1份可資證明，該簽呈載
    明「本附設心理療養院精神科囑託醫師甲○受託六年來：：
     」、「擬自77年7月1日任用為本家附設心理療養院精神科
    並兼慢性精神病養護所醫師」，若其於71年即正式受聘任職
    ，何以「囑託醫師」稱之，何以「受託」名之，又何必於簽
    呈中敘明其受託期間之表現良好，已辭去醫院職務，足見係
    因要由非正式職務，改正式任用為固定職務，才如此慎重等
    語。
 2、然按該證明書已明確記載原告係自71年10月起即受僱於被告
    ，又被告89年之請假日數統計表記載原告年資為18年、93年
    時則為22年，依此推算被告應自71年起受僱於被告，該77年
    簽呈亦有「醫師甲○受託六年來：：」之記載，核與原告主
    張自71年10月起受僱於被告相符，而非被告所抗辯原告係自
    77 年始受僱，被告雖另抗辯原告當時違規兼職，該在職證
    明書之核發啟人疑竇，且非正式聘任云云，然原告是否違規
    兼職僅為應否受行政或其他懲處之問題，原告究係基於何種
    原因向被告聲請核發該證明書自有其考量，惟尚難以此認定
    被告所辯原告係自77年任職為實在，況依該簽呈之內容係要
    簽報原告由醫師再兼主任，而且自始即表明原告是被告的醫
    師等語，且簽呈係內部的人員始能執用，亦可認定斯時原告
    應非新聘人員，被告以上開簽呈主張原告應係在77年始在被
    告處任職，亦無可採，且原告既71年10月起在被告擔任醫師
    工作，繼續性提供醫療服務已如前述，縱使如被告所言原告
    77年7月1日以前非正式聘任為真，依前開說明，兩造間自71
    年10月起已成立勞動契約，不因簽呈所用「囑託醫師」之稱
    謂而有異，被告抗辯原告工作年資應自77年1月正式任用時
    起算即無可採。
(二)研究費應否列入平均工資？
 1、次按工資係指勞工因工作而獲得之報酬，包括工資、薪金及
    按計時、計日、計月、計件以現金或實物等方式給付之獎金
    、津貼及其他任何名義之經常性給與均屬之，勞動基準法第
    2條第3款定有明文。故凡某種給與係屬工作上之報酬，在制
    度上有經常性者，縱在時間上、金額上非固定，僅須一般情
    形下經常可以領得之給付者，即屬勞動基準法所規定之工資
    而得以之計算退休金，最高法院86年度台上字第1681號、90
    年度台上字第217號著有判決足資參考。
 2、原告主張任職以來每月薪資均含研究費項目，被告就此並不
    否認，惟抗辯原告係擔任院長兼醫師，醫師從業人員迄今仍
    無勞動基準法之適用，所謂研究費非工作之報酬，而是對具
    有醫師身分者之恩惠、獎勵云云。查被告退休辦法第1 條明
    訂「... 特依勞動基準法及相關法令參酌本家業務特性制訂
    本辦法，以明確規範本家員工之退休準則」，第11條規定「
    醫師在未納入勞基法之前，其退休辦法一律比照本家非勞力
    員工辦理」，是以縱使醫師從業人員迄今並無勞動基準法之
    直接適用，亦因該退休辦法已將勞動基準法規範納入其中，
    兩造間之勞動契約即有上開法令之適用，該辦法第7 條就何
    謂工資並無定義，依該辦法第1 條之意旨，自應回歸勞動基
    準法之規定。原告每月薪資中均含有研究費項目，為具有醫
    師身分之員工皆可領取已如前述，屬制度上之經常性給與，
    揆諸上開判決，應為工資之一部分，至於其給付名稱為何在
    非所問，如此解釋始可防止雇主對勞工因工作而獲得之報酬
    ，不以工資之名義而改用其他名義，規避該給付計入平均工
    資內，原告此部分之主張堪可採信。
(三)以該退休辦法第7條第1項第3款 方式計算退休金，是否有
    上限6,000,000元之適用？
 1、復按解釋契約，固須探求當事人立約時之真意，不能拘泥於
    契約之文字，但契約文字業已表示當事人真意，無須別事探
    求者，即不得反捨契約文字而更為曲解，有最高法院17年上
    字第1118號判例可參。
 2、原告主張依退休辦法第7條第1項第3款 方式計算退休金並
    無金額上限，被告則抗辯由沿革可知退休金之給付均有上限
    ，此為文字疏漏等語。查被告現行退休辦法僅有於第7條第1
    項第3款下有「給付金額上限為600 萬元」之明文，第7條
    第1項第3款下則無，同條第2 項又規定「本家適用勞基法
    （87.7.1）前僱用之員工，退休時得自與中任選一種計
    算之。」，為兩造所不爭執，並有該退休辦法附卷可稽，由
    此兩種計算方式對照以觀，第7 條條文已明確表示選擇方
    式計算退休金並無上限金額之限制，不存在任何模糊有待解
    釋之空間，此段文字已表示當事人真意，不須別事探求，被
    告抗辯尚難採信。被告復稱其他醫師依系爭退休辦法辦理退
    休，均領取6,000,000 元退休金，原告身為院長豈能例外云
    云，然其他醫師是否願意接受6,000,000 元上限限制為個人
    權利之自由行使，非原告所能置喙，除原告已明示或默示願
    同受限制外，不能認為原告須因他人之行為而喪失依該退休
    辦法固有之權利，被告未能舉證證明原告曾有此意思表示，
    原告既已起訴請求被告給付超過6,000,000 元部分之退休金
    ，顯見原告無同受金額上限限制之意思，從而被告此部分之
    抗辯亦不足採信。
(四)據上，原告之工作年資應從71年10月起算，原告退休6 個月
    前平均工資應含研究費在內為每月274,340 元，原告選擇以
    退休辦法第7條第1項第3款 計算退休金，依該條之公式計
    算，原告可得38個基數（計算式：15×2+(23-15)×1=38）
    ，而原告核准退休前六個月之每月平均工資為274,340元，
    故原告得請求之退休金額為10,424,920元（計算式：
    274,340×38=10,424,920），扣除被告已給付之
    6,000,000 元，尚得請求被告給付4,424,920元。
六、綜上所述，原告自得請求被告依被告所訂之退休辦法再給付
    4,424,920元，查本件起訴狀繕本係於94年8月31日送達被告
    ，有送達證書附卷可稽，故原告請求被告給付上開金額，及
    自起訴狀繕本送達被告之翌日即94年9月1日起至清償日止，
    按週年利率百分之5計算之利息為有理由，應予准許。
    兩造均陳明願供擔保請准宣告假執行或免為假執行，核無不
    合，爰酌定相當擔保金額併准許之。
七、本件判決基礎已臻明確，兩造其餘攻防方法及訴訟資料經本
    院審酌後，核與判決不生影響，爰不逐一論駁之必要，併此
    敘明。
八、訴訟費用負擔之依據：民事訴訟法第78條。
中    華    民    國    95    年    4    月    26    日
                  民事第一庭  法  官  周素秋
以上正本，係照原本作成。
如不服本判決，須於判決送達後20日內向本院提出上訴狀（須附
繕本）。
中    華    民    國    95    年    4    月    26    日
                              書記官  陳志德


司法院資訊處製作；財團法人民間司法改革基金會備份。
